最高法院民事判決　　　　　　九十六年度台上字第二九０九號
上　訴　人　僑裕豐建設實業股份有限公司
法定代理人　申 ○ ○
　　　　　　酉 ○ ○
訴訟代理人　陳 國 雄律師
被 上訴 人　乙 ○ ○
　　　　　　甲 ○ ○
　　　　　　丁○○○
　　　　　　戊 ○ ○
　　　　　　壬 ○ ○
　　　　　　己 ○ ○
　　　　　　辛　　○
　　　　　　癸 ○ ○
　　　　　　子 ○ ○
　　　　　　丑 ○ ○
　　　　　　寅 ○ ○
　　　　　　辰 ○ ○
　　　　　　庚 ○ ○
　　　　　　丙 ○ ○
　　　　　　卯 ○ ○
　　　　　　巳 ○ ○
　　　　　　午 ○ ○
　　　　　　未 ○ ○
上列當事人間請求給付買賣價金事件，上訴人對於中華民國九十
六年五月八日台灣高等法院第二審判決（九十四年度上字第八一
一號），提起上訴，本院判決如下：
    主  文
上訴駁回。
第三審訴訟費用由上訴人負擔。
    理  由
本件上訴人（該公司現由股東申○○、酉○○為清算人進行清算
程序，迄未清算完結）主張：被上訴人分別於民國七十二年間向
伊購買坐落台北市○○區○○段一小段四一六、四一七、四一八
等地號土地上「仁愛名廬」之房地暨停車位（下稱系爭房地），
約定買賣標的及總價金如原判決附表（下稱附表）一所示，伊已
依約完工移轉系爭房地所有權及交屋與被上訴人。詎被上訴人僅
給付如附表一已繳價金欄之價金，其餘同表尚欠價金欄即第三十
八期至第四十一期（領取使用執照、申請水電、水電接通、交屋
）之自備款及銀行貸款迄未付，迭經催討，均未置理等情，爰依
預定不動產買賣合約書（下稱系爭買賣合約書）之約定及民法第
三百四十五條之規定，先為一部請求給付，求為命被上訴人分別
給付如附表一請求金額欄所示之價金，並均自訴狀繕本送達翌日
起加計法定遲延利息之判決（上訴人另請求第一審共同被告許娟
娟給付部分，業經原審判決其敗訴確定，不予贅列。）
被上訴人乙○○、辛○、癸○○、寅○○、午○○、丑○○（下
稱乙○○等六人）、辰○○、庚○○、己○○、卯○○、子○○
、巳○○、壬○○、未○○則以：上訴人於七十四年間因與地主
發生合建糾紛而停工，無法申領使用執照，由承購戶二十五戶組
成自救會合力與地主陳永田之繼承人促成協議，並代墊遺產稅新
台幣（下同）一千二百萬元，及與其他地主協議支出代價由各承
購戶分攤出資完成包括地主與建商分得戶數共五十四戶水電、瓦
斯之接通、電梯之安裝及公共設施之完成，始由承購戶與地主於
七十七年五月十一日領得使用執照，復由承購戶聲請法院調解成
立，就系爭房屋自行辦畢建物所有權第一次登記，系爭土地僅鄭
萬年之繼承人將部分所有權應有部分移轉登記與承購戶，其他陳
姓及黃姓之合建地主仍未將各該部分所有權應有部分移轉登記，
上訴人既未依系爭買賣合約書之約定完工交屋並移轉系爭土地所
有權應有部分，即無買賣價金請求權。又上訴人自認伊等承購戶
已代其支付與合作之建商久福開發股份有限公司（下稱久福公司
）七百萬元、地主黃義彰等三人二百萬元、鄭萬年繼承人八百萬
元，連同伊等承購戶代墊地主陳永田之繼承人遺產稅一千二百萬
元，該金額亦超過其請求金額。況依系爭買賣合約書第六條約定
，上訴人本應於七十四年九月間完工並領取使用執照，然經承購
戶自救會墊款完工，始於七十七年五月十一日領取使用執照，已
逾二年又八個月，以每逾期一日，按已繳付價款千分之一計算違
約金，連同上訴人迄今仍未使被上訴人取得各自所應得之系爭土
地所有權應有部分，自七十七年五月十一日起計算至今，以已繳
付價款按年息百分之五計算十四年之損害賠償，尤逾上訴人請求
之金額（乙○○等六人並以如附表二所示違約金及損害賠償金主
張抵銷）等語，資為抗辯。另被上訴人甲○○、丙○○、丁○○
○、戊○○均未到場，亦未以書狀作何聲明。
原審斟酌全辯論意旨及調查證據之結果，以：上訴人主張之事實
，固據其提出系爭買賣合約書為證，惟：(一)依上訴人提出其與地
主鄭萬年繼承人、久福公司、各承購戶間簽訂之協議書與其出具
之同意書及被上訴人提出上訴人與陳林梅等陳永田繼承人、承購
戶間簽訂之協議書內容以觀，衡諸常情，上訴人如能依約完成後
續工程，係屬有利於被上訴人之事，被上訴人應無何理由拒絕，
被上訴人辯以上訴人因合建事宜與地主及合作建商發生糾紛而停
止後續工程之完成，致未能依約完工並交屋，乃由承購戶自救會
分攤出資完成全棟包括地主與建商所分得戶數共五十四戶之水電
、瓦斯之接通、電梯之安裝及公共設施之完成，並由承購戶與地
主於七十七年五月十一日領得使用執照等語，已足信實。且依系
爭土地登記謄本記載上開四一七、四一八地號土地與同段四一六
地號土地合併，於七十四年五月二十五日辦畢登記，合建地主黃
義彰、黃義福、及合建地主陳永田之繼承人陳林梅等現仍登記為
所有人，並未將被上訴人各自所應得所有權應有部分移轉登記，
再參酌陳永田之繼承人陳林梅、陳文德、陳文土、陳孔明、陳進
益、陳桂枝曾依不當得利之法則，指被上訴人午○○、壬○○、
未○○、丙○○、丁○○○、巳○○、戊○○、己○○、寅○○
、癸○○、卯○○、丑○○、乙○○、子○○等十四人無權占有
四一六地號土地，訴請其返還相當於租金之利益，業經台灣台北
地方法院於八十二年間以同年度訴字第七八三號判決該十四人敗
訴在案，亦有該民事判決可稽，被上訴人抗辯系爭土地僅鄭萬年
之繼承人將部分所有權應有部分移轉登記與承購戶，至其他陳姓
及黃姓之合建地主仍未將各該部分所有權應有部分移轉登記，致
被上訴人迄未取得各自所應得之全部所有權應有部分一節，亦屬
可取，具見上訴人未使被上訴人取得各自所應得之全部系爭土地
所有權應有部分無疑。按物之出賣人，負交付其物於買受人，並
使其取得該物所有權之義務，民法第三百四十八條第一項定有明
文。又出賣人不履行上開所定之義務者，依同法第三百五十三條
規定，買受人得依關於債務不履行之規定，行使其權利。查上訴
人雖曾出具上開同意書同意合建地主黃義彰等人將承購戶應分得
之土地直接移轉登記與承購戶，及在協議書約定由陳永田之繼承
人陳林梅等依合建契約將基地直接移轉登記與承購戶，但均未表
示已免除上訴人所應負履行民法第三百四十八條第一項所定之義
務。其次，觀諸上開協議書及同意書之內容，及參酌鄭萬年之繼
承人將部分系爭土地所有權應有部分移轉登記與被上訴人，顯見
上訴人負有先行履行使被上訴人取得各自所應得之全部系爭土地
所有權應有部分之義務，上訴人就系爭房屋既未依系爭買賣合約
書之約定完工並交屋與被上訴人，復未先行履行使被上訴人取得
各自所應得全部系爭土地所有權應有部分之義務，依上說明，已
不得請求被上訴人給付如附表一請求金額欄所示之價金。況查包
括被上訴人在內之承購戶業經由上訴人之同意，於應付未付價款
中，直接給付八百萬元與鄭萬年之繼承人作為遺產稅暨稅捐補償
，且於合建地主黃義彰等三人配合辦理使用執照副本申請領取同
時直接給付二百萬元，並直接付與上訴人合作之建商久福公司七
百萬元，及直接給付一千二百萬元與陳永田之繼承人陳林梅等人
，以供辦理繼承問題，於使用執照送件之同時，交與彼等之全權
委託人陳根旺存入其在銀行約定之活儲帳戶內，於使用執照副本
領取時，自行領取等情，亦有上開協議書及同意書可證。依上計
算，包括被上訴人在內之承購戶經上訴人之同意，代其支付款項
共有二千九百萬元，由全部五十四戶分攤，每戶分攤額為五十三
萬七千零三十七元，尤超過上訴人請求給付之金額。從而，上訴
人據以請求被上訴人給付上述價金本息，即非正當，不應准許，
為其心證之所由得，並說明上訴人其他主張及聲明證據為不足取
暨不逐一論述之理由，因而維持第一審所為上訴人敗訴之判決，
駁回其上訴。查原審審據上開事證，綜合研判，並基於取捨證據
、認定事實之職權行使，認定上訴人就系爭房屋既未依系爭買賣
合約書之約定完工及交屋與被上訴人，且未履行使被上訴人取得
各自所應得全部系爭土地所有權應有部分之義務，論斷上訴人雖
曾出具上開同意書及協議書，但均未表示已免除其應負履行民法
第三百四十八條第一項所定之義務，上訴人自不得請求給付該價
金，因依上述理由而為上訴人敗訴之判決，經核於法並無違背。
上訴論旨，泛以原審採證、認事之職權行使及其他贅述或與判決
結果不生影響之理由，指摘原判決不當，求予廢棄，不能認為有
理由。
據上論結，本件上訴為無理由。依民事訴訟法第四百八十一條、
第四百四十九條第一項、第七十八條，判決如主文。
中　　華　　民　　國　九十六　年　 十二　 月　二十八　日
                      最高法院民事第六庭
                          審判長法官  朱　建　男
                                法官  顏　南　全
                                法官  黃　義　豐
                                法官  鄭　傑　夫
                                法官  蘇　清　恭
      本件正本證明與原本無異
                                      書  記  官
中　　華　　民　　國　九十七　年  　一　　月　　九　　日
                                                      v
